臺灣高等法院刑事判決　　　　　　 94年度上更(一)字第133號
上　訴　人　台灣板橋地方法院檢察署檢察官
上　訴　人
即　被　告　乙○○
選任辯護人　楊揚律師
上列上訴人因貪污治罪條例等案件，不服臺灣板橋地方法院90年
度訴字第1978號，中華民國93年8月3日第一審判決（起訴案號：
臺灣板橋地方法院檢察署88年度偵字第26698號），提起上訴，
經最高法院發回，本院判決如下：
    主  文
原判決關於乙○○部分撤銷。
乙○○非依據法令從事公務之人員，亦非受公務機關委託執行公
務之人員，對於依據法令從事公務之人員，關於違背職務之行為
，交付賄賂，處有期徒刑拾月，褫奪公權貳年。
    事  實
一、乙○○為高感股份有限公司（以下簡稱高感公司）負責人，
    非依據法令從事公務之人員，亦非受公務機關委託承辦公務
    之人員；丙○○（所犯連續購辦公用器材、物品，有舞弊其
    事罪，已經判決有期徒刑三年，褫奪公權五年確定）自民國
    八十四年一月五日起擔任台北縣新莊市中平國中幹事，負責
    校產經營管理，並於同年十一月間起至該校事務組（即總務
    處）承辦該校零用金及代辦經費小額採購案，係依據法令從
    事購辦公用器材、物品之公務人員。緣八十八年七月間，乙○○經由軍校同學亦為中平國中零用金及代辦經費小額採購
    案供應商甲○○（甲○○於八十七年七月起至八十八年六月
    間，參與丙○○經辦之中平國中零用金及代辦經費小額採購
    案，連續以自行提出之估價單，供丙○○違法審核，並交付
    一萬元對價，涉犯對於依據法令從事公務之人員，關於違背
    職務之行為行賄罪，亦經處本院以九十三年度上訴字第二六
    四五號判決處有期徒刑一年二月確定）介紹認識丙○○，乙○○因而得知丙○○從事上述經辦職務，乙○○、丙○○均
    明知台北縣各國民中小學於承辦金額在新台幣（下同）六千
    元以上（八十八年五月二十七日政府採購法施行後，則改為
    一萬元以上）之小額採購案時，需由學校承辦人員實地分別
    取具三家以上估價單再進行比價或議價辦理，由最低價者得
    標。其後，乙○○因有意從事學校零用金及代辦費用小額採
    購供應業務，乃於八十八年八月間，以陳瑞聖之名，持陳瑞
    聖之名片、甲○○親筆簽寫之便條紙各一紙至中平國中面見
    丙○○，要求丙○○再與其配合，將採購案交與其（即高感
    公司）承作，並基於使依據法令從事公務之人員為違背職務
    而交付賄賂犯意，當場交付賄賂一萬元現金予丙○○收受，
    丙○○乃於中平國中購辦之「口紅膠等文具」採購案，違反
    上揭採購之規定，未實地分別取得三家廠商估價單進行比價
    或議價，而由乙○○提供「高感公司」及借得之「博昇實業
    有限公司」、「明昌文具行」計三家廠商估價單，分別填製
    一萬二千二百二十六元、一萬四千零八十元、一萬三千四百
    七十元，交予丙○○，丙○○明知上情，竟違背職務，將上
    揭由乙○○自行提出之估價單檢附於其八十八年九月十六日
    製作之簽辦公文，呈請該校將上揭採購案以一萬二千二百二
    十六元之價格交予形式上出價最低之「高感公司」承作，該
    校並於同年十月四日取得「高感公司」填製之統一發票。嗣
    丙○○於八十八年十二月十三日，對司法偵查機關未發覺之
    上開犯行，向臺灣板橋地方法院檢察署檢察官自首坦承犯行
    ，並接受裁判，進而查知上情。
二、案經丙○○自首暨法務部調查局臺北市調查站移送臺灣板橋
    地方法院檢察署檢察官偵查起訴。
    理  由
一、訊據被告乙○○對於上揭八十八年九、十月間，以一萬二千
    二百二十六元標得中平國中「口紅膠等文具」採購案之事實
    直承不諱，惟矢口否認有對於依據法令從事公務之人員，關
    於違背職務之行為行賄之犯行。
二、經查：
　　（一）被告乙○○上揭事實欄所載之行為，業據同案被告丙○○於調查局、偵訊、原審及本院行交岔詰問時指證
    　　　綦詳，並有同案被告甲○○於本院行交岔詰問時自承
　　　　　親筆簽寫之便條紙影本一紙（偵卷一第十一頁）附卷
　　　　　可稽。而上揭被告乙○○所承作之採購案，該等採購
　　　　　案之相關估價單、簽呈、憑證、發票等資料，有審計
　　　　　部台灣省台北縣審計室九十一年九月十一日（九一）
　　　　　審北縣貳字第八九七一號函檢附之中平國中八十五年
　　　　　七月一日起至八十八年十二月三十一日止有關預算內
　　　　　零用金之零星採購案原始憑證影本二冊、審計部台灣
　　　　　省台北縣審計室八十九年五月九日審北字第八九三四
　　　　　二二號函檢送之台北縣立中平國中八十八年度再生紙
　　　　　等小額採購案之相關資料影本在卷足憑（原審卷一第
　　　　　一八一頁、外放證物袋，第二六六九八號偵卷第一八
　　　　  七頁）。
    （二）乙○○承作該等採購案，自行提出「博昇有限公司」
          、「明昌文具行」估價單交予丙○○乙情，迭據其於
          原審及本院審理時自承在卷，於原審供稱：「是我們
          提供的，博昇是跟甲○○拿的，明昌行是跟明昌拿的
          」（見原審卷三第一三八頁）；於本院審理時供稱：
          是他（指李和平）蓋好章之後，價錢由我寫」等語（
          見本院卷審理筆錄第十頁），核與證人即明昌文具行
          負責人之夫李和平於本院前審審理時證稱：「‧‧應
          有提供估價單，但是都是乙○○自己所寫的」等語（
          見本院前審卷第一二三、一二四頁），若合符節。足
          見同案被告丙○○辦理上揭「口紅膠等文具」採購案
          時，未依規定實地分別取具三家以上估價單再進行比
          價或議價辦理之事實，至為明灼。
    （三）按台北縣各國民中小學於承辦金額在六千元以上之小
　　　　　額採購案時，需由學校承辦人員實地分別取具三家以
　　　　　上估價單再進行比價或議價辦理，由最低價者得標，
　　　　　嗣依據八十七年五月二十七日制定公佈並於一年後即
　　　　　八十八年五月二十七日施行之政府採購法，上開金額
　　　　　則改為十萬元以下、一萬元以上，此據台北縣各國民
  　　　　中小學營繕工程及採購處理要點（嗣於九十一年一月
    　　　十七日廢止）、台北縣各機關辦理未達公告金額採購
      　　招標辦法（嗣於九十年十二月三日廢止）、中央機關
        　未達公告金額採購招標辦法、行政院公共工程委員會
          八十八年四月二日（八八）工程企字第八八○四四九
　　　　　○號函等定有明文。查同案被告丙○○為台北縣中平
　　　　　國中幹事，為依據法令負責購辦公用器材、物品之公
          務人員，對於上開辦理小額採購之辦法，甚為瞭解，
          為其自承。被告乙○○為承作小額採購之供應商，於
          參與投標或比價前，對於相關採購規定事先瞭解，俾
          能順利得標，取得商機，衡屬事理之常。再者，觀之
          上述被告乙○○參與中平國中「口紅膠等文具」採購
          案檢附之「高感公司」、「博昇實業有限公司」、「
          明昌文具行」估價單上之價格，分別為一萬二千二百
          二十六元、一萬四千零八十元、一萬三千四百七十元
          ，即「博昇實業有限公司」及「明昌文具行」估價單
          上之出價，皆高於「高感公司」之估價單金額，而被
          告乙○○復自承上述估價單之金額為其填寫，如非其
          知悉採購之比價三家規則，如何會將「博昇實業有限
          公司」及「明昌文具行」之估價金額估高，藉以順利
          經由比價得標！且既需「貨比三家」，又豈能由單一
          廠商自行出具其他未實際參與採購之廠商估價單代之
          ！被告乙○○為智慮成熟之成年人，對此舉有違上開
          採購規定，實難諉為不知。尤有甚者，被告於本院審
          理期日亦自承：印象中亦曾參與其他學校之採購案，
          其他學校只要求其提供「高感公司」本身之估價單等
          語（見本院審判筆錄第十二頁）。亦可參證其明知上
          述中平國中「口紅膠等文具」採購案時，以自行提出
          之估價單參與比價，顯然違反上述採購規定。從而，
          被告乙○○對於同案被告丙○○上開所為，係購辦公
          用器材物品舞弊及違背職務之行為，應有其認識甚明
          。
    （四）再依據卷附同案被告丙○○提出之甲○○書寫之便條
          紙，其內容為「丙○○：凡事應飲水思源，此時吾已
　　　　　不對外作任何生意，你請放心，而今將請陳先生前往
　　　　　貴校，請全力予以配合（任何項目此人皆可以做），
　　　　　別讓事情演變到不可收拾，對你對我都沒好處，更請
　　　　　你放心，彼此心知肚明，也請你務必全力協助陳先生
　　　　　」（見第二六六九八號偵卷第十一頁），如係合法參
　　　　　與採購，何需全力予以配合？再甲○○自八十七年七
　　　　　月三十一日起至八十八年六月三十日止，參與中平國
  　　　　中零用金及小額採購案，違反上揭採購法規定，以自
　　　　　行提出之估價單交予丙○○得標，並交付金額一萬
  　　　　元支票賄賂予丙○○，其提出之未實際參與採購之「
　　　　　博昇實業有限公司」、「明昌文具行」估價單，不僅
          與本案被告乙○○參與上揭採購案提出之估價單相同
          ，甚至於八十八年六月三十日，再生紙採購案中，借
          用被告乙○○擔任負責人之「高感公司」估價單得標
          之情，業據同案被告甲○○於本院前審時自白不諱，
          其因此犯對於依法令從事於公務之人員，關於違背職
          務之行為行賄罪，由本院前審判處有期徒刑一年二月
          ，褫奪公權二年確定，亦有本院九十三年上訴字第二
          六四五號判決正本附卷足憑。本院審究甲○○上述犯
          行及其書寫上述著有「‧‧全力配合‧‧」內容之便
          條紙予被告乙○○持見丙○○，暨被告乙○○嗣參與
          事實欄所載之採購案之手法，與甲○○上述犯罪方式
          同出一轍，另佐以同案被告丙○○於本院審理時自承
          與乙○○之前見過，於八十八年八月間正式交往，迄
          至本件採購弊案發生之同年九月間為時不久，丙○○
          竟同意被告乙○○以自行提出之估價單違規參與採購
          得標，如非乙○○給予利益，何以致之，各情以觀，
          益徵，同案被告丙○○上揭關於被告乙○○對其違背
          職務行為行賄一萬元之指證，自非憑空杜撰，可以信
          實。
    （五）被告乙○○雖否認有對於依法令從事公務之人員，關
          於違背職務行為行賄犯行，並以：「我沒有給丙○○
          一萬元，便條紙的事情我不是很清楚，便條紙不是我
          交給他的，我確實有跟甲○○提過請他幫忙介紹，我
          們作中平國中的生意，金額都很小，利潤也不超過一
          萬元，丙○○是有跟我借錢，我記得有交給他二萬元
          及匯款三萬元，之後他也還我錢，會用陳瑞聖這個名
          字，是因為算命的說做生意用這個名字比較吉利可以
          帶財，丙○○所說皆不是事實，他可能認為是我向校
          長告狀，且他先前於調查局說，我給他五萬元回扣，
          後來又改為一萬元，因中平國中調查時，他曾向我借
          二十餘萬元，我沒答應，可能因此挾怨報復」云云。
          然查：
    　　　(1)同案被告甲○○雖於原審證稱：上述便條紙並非透
            過乙○○交予同案被告丙○○，並稱：以後就開計
            程車，沒有做中平國中的生意（後又更正做到八十
　　　　　　八年），後來他在中平國中貪污的事情東窗事發，
　　　　　　就咬我跟乙○○，我寫給他的便條內容是在規勸他
　　　　　　向善，因為他賭六合彩，虧空很多錢，向很多廠商
　　　　　　借錢；我要丙○○全力配合陳先生，是因為乙○○
  　　　　　配合度很高」，於本院行交岔詰問時，亦為相同之
            證述云云。惟查，依同案被告甲○○關於便條紙交
            付之方式，先後證稱：「該便條紙係伊用寄的」，
            其後復改稱、「係我自己送過去，放在中平國中會
            客室請警衛代收轉交給丙○○的」、「我不記得是
            寄的，還是送到警衛室」，已生齟齬，所證非由陳
            重國持交丙○○云云，容可置疑。再者，依據卷附
            被告丙○○提出之便條紙，其內容為「丙○○：凡
            事應飲水思源，此時吾已不對外作任何生意，你請
            放心，而今將請陳先生前往貴校，請全力予以配合
            （任何項目此人皆可以做），別讓事情演變到不可
            收拾，對你對我都沒好處，更請你放心，彼此心知
            肚明，也請你務必全力協助陳先生」（見第二六六
            九八號偵卷第十一頁），並無支字片語提及六合彩
            賭博之明示、暗示，反而有要求被告丙○○應全力
            協助亦具有供貨廠商身分之乙○○之字句。雖同案
            被告甲○○於原審復證稱，內容沒寫到六合彩賭博
            ，係因怕丙○○同事看到云云，其意似指避免滋生
            誤會。然同案被告甲○○為中平國中之供應商，同
            案被告丙○○又係該校承辦採購之人員，而上開便
            條紙復載有「‧‧全力配合‧‧」等字樣，甲○○
            恐滋生誤會，衡情度理，豈有輕率以郵寄或置放於
            警衛室轉交予丙○○之可能！同案被告甲○○上開
            所證，不僅其後不一，且悖離常情，自難據採，自
            不足為被告所辯便條紙非其交付於丙○○之有利認
            定。
          (2)同案被告丙○○固自承曾於調查局供述收取五萬元
            回扣等語，然其後於調查局、偵查、原審其審及本
            院審理時，均稱：係收取一萬元賄款，於本院審理
            時復證稱：其於調查局時原先即說明五萬元是借款
            ，一萬元是回扣，因調查局人員表示一萬元沒有憑
            據，而其與被告乙○○立於經辦採購人員與供應商
            之地位，雙方有此利害關係，借款之說無法採信，
            始於筆錄記載為五萬元回扣等語（見本院審判筆錄
            第八頁）。查丙○○向被告乙○○借款，確實立有
            借據一紙，有被告乙○○提出之借據一紙足稽（見
            本院卷辯護意旨狀上證一）。同案被告丙○○如有
            意誣陷，其將立有字據明文之借貸款項，捏指為回
            扣，豈不立遭拆穿，再者，偵查機關調查犯罪蒐證
            過程，基於丙○○職掌事務與被告乙○○之關係，
            對丙○○與被告乙○○間上述債權債務關係，有收
            取回扣之懷疑，致誤導丙○○之供述，衡情不無可
            能，然同案被告丙○○既於其後調查局、偵訊、原
            審、本院前審及本院審理時供明乙○○交付之賄款
            數額為一萬元，且被告乙○○參與上述採購案時，
            確有違規自行提出估價單之情事，自不得以丙○○
            於調查局受誤導所為與事實不符之供述，指摘其後
            有關被告乙○○交付一萬元之指證存有瑕疵。
          (3)被告乙○○雖又辯稱：丙○○於侵占學校財物事發
            後，曾向其借款遭拒，可能因此挾怨誣指云云。同
            案被告丙○○坦承曾向被告乙○○借款未果，惟否
            認有挾怨誣指情事，證稱其指訴皆為真實。按本案
            查獲係同案被告丙○○自行向偵查機關自首所致，
            其有意為承擔己身之犯法行為，並企求減輕刑責之
            心態至明。更何況違背職務收受賄賂，屬貪污治罪
            條例重罪，應為丙○○所明知，若非確有其事，被
            告丙○○應無捏造事實誣指被告而自陷重罪或加重
            其犯罪情節之可能，否則即與其上述自首之初衷不
            符。再者，借錢遭拒與丙○○是否因此挾怨報復！
            在經驗上亦非屬必然，被告乙○○復未指其間存有
            何等關連性之情況事實，足供本院調查，其此部分
            所辯，自屬空言，不足採信。
    （六）辯護意旨雖以：被告乙○○參與「口紅膠等文具」採
          購案得標金額僅一萬二千二百二十六元，何需交付一
          萬元之賄款等語資為被告抗辯云云。然觀之上述便條
          紙所載「‧‧，而今將請陳先生前往貴校，請全力予
          以配合（任何項目此人皆可以做）‧‧」等文字，參
          以中平國中需採購之物品，因時而異，不可能一次購
          足全數需求物品，顯見同案被告甲○○書立「‧‧任
          何項目均可做‧‧」等字句，寓有要求丙○○長期配
          合之意，則其預先支付一萬元賄款，不無可能，詎料
          丙○○於本案採購後，因侵吞公款已經校方質疑，自
          行至地檢署自首，致未有其餘採購案交予被告乙○○
          承作，尚難認有何悖離常情之處。辯護意旨上開所述
          ，尚難採為有利於被告之認定。
    （七）起訴書認定被告乙○○所交付予丙○○一萬元之款項
          為回扣，惟依前開事證，被告乙○○交付之一萬元，
          並非依據其等承作之採購金額中提取一定比率或扣取
          其中一部分，是以被告乙○○所交付之一萬元應屬賄
          賂，而非回扣，公訴人此部分認定尚有誤會，附此敘
          明。
    （八）綜上各述，本件事證已臻明確，被告乙○○上述對於
          依據法令從事公務之人員，關於違背職務之行為行賄
          犯行，堪以認定。
三、被告乙○○為本案行為後，貪污治罪條例第十一條於九十二
    年二月六日經總統公布修正並於同年月八日施行，其二人於
    犯罪後法律已有變更，比較新舊法，除原條文第十一條第二
    項之規定，更動為同條第三項規定外，原第十一條第一項規
    定之刑度並未變更，新法並無不利於被告乙○○之情形，依
    刑法第二條第一項前段之規定，應適用九十二年二月八日修
    正生效之貪污治罪條例第十一條論處。核被告乙○○所為，
    係犯以九十二年二月八日修正生效之貪污治罪條例第十一條
    第三項、第一項之非依據法令從事公務之人員，亦非受公務
    機關委託承辦公務之人，對於依據法令從事公務之人員，關
    於違背職務之行為，交付賄賂罪。又貪汙治罪條例第十一條
    於九十二年二月六日修正公布時，雖將原第二項之行賄罪，
    移列至第三項，而原有第十二條行賄金額在五萬元以下，情
    節輕微，減輕其刑之規定，未配合修正，致修正後第十一條
    第三項之違背職務行賄罪，其行賄金額在五萬元以下，情節
    輕微者，就法文形式上觀之，似無十二條第二項規定之適用
    ( 按第十二條第二項規定為：犯前條第一、二項之罪，情節
    輕微，而其行求、期約或交付財物之金額，在五萬元以下者
    ，亦同），惟衡諸第十二條規定法文內容，於上述修正前後
    均未變動，其立法意旨顯涵蓋收賄、行賄金額在五萬元以下
    ，其節輕微者皆有減刑規定之適用，以期刑罰與節犯罪情節
    輕重求其衡平，修法亦僅將原有第十一條第二項移置於第三
    項，法文及刑度俱為變動，並增訂修正前第十條所未規定之
    第二項規定，顯無將行賄金額在五萬元以下，情節輕微，應
    適用修正後第十一條第三項規定之行賄罪，排除適用第十二
    條第二項減刑規定之意，惟因立法上之疏漏，第十二條規定
    未予配合修正，其不利益自不能歸諸被告，故本案被告乙○○所犯上述條例第十一條第三項、第一項之罪，其交付之財
    物係新台幣五萬元以下，且犯罪情節輕微，爰依貪污治罪條
    例第十二條第二項之規定，減輕其刑。原審據以論罪科刑固
    非無見，惟認論罪法條誤植為貪污治罪條例第十條第三項、
    第一項；認定因行賄金額不及五萬元，錯引上述條例第十一
    條第二項為減輕其刑之依據，適用法律亦屬違誤。被告上訴
    意旨陳詞否認犯罪，為不足採，至檢察官上訴意旨認乙○○
    否認犯罪，嚴重浪費司法資源，應量處有期徒刑二年，指摘
    原審量刑過輕云云。惟本案被告乙○○關於違背職務行為行
    賄之金額僅一萬元，且得標之採購案金額亦僅一萬二千二百
    二十六元，所得違法利益非鉅，雖其於訴訟程序中矯飾犯行
    ，惟尚難指責為蓄意浪司法資源，檢察官執此指摘原審量刑
    過輕，亦難認有據，其等之上訴均無理由。然原審判決既有
    上述可議之處，即應由本院將原審判決撤銷，自行判決。爰
    審酌被告乙○○交付不法利益賄賂予購辦公用物品之承辦公
    務人員以圖得承作中平國中之採購案利益，嚴重影響政府採
    購之公平性，及考量被告乙○○之品行、知識程度、於偵審
    中一再否認犯罪，違法標得之採購案金額僅一萬二千二百二
    十六元等一切情狀，量處有期徒刑拾月，並依貪污治罪條例
    第十七條、刑法第三十七條第二項規定，諭知褫奪公權貳年
    。
據上論斷，應依刑事訴訟法第三百六十九條第一項前段、第三百
六十四條、第二百九十九條第一項前段，貪污治罪條例第十一條
第三項、第一項、第十二條第二項、第十七條，刑法第十一條前
段、第二條第一項前段、第三十七條第二項，判決如主文。
本案經檢察官郭弘佑到庭執行職務。
中　　華　　民　　國　　94　　年　　6　　月　　16 　日
　　　　　　　　　刑事第三庭審判長法　官  楊照男
    　　　　　　　　　　　　　    法　官  周政達
　  　　　 　 　　　　　　　　　　法　官  江振義
以上正本證明與原本無異。
如不服本判決，應於收受送達後十日內向本院提出上訴書狀，其
未敘述上訴之理由者並得於提起上訴後十日內向本院補提理由書
（均須按他造當事人之人數附繕本）。
                                 書記官   劉文美
中　　華　　民　　國　　94　　年　　6　　月　　17 　日
附錄：本案論罪科刑法條全文
貪污治罪條例第11條
對於第2條人員，關於違背職務之行為，行求、期約或交付賄賂
或其他不正利益者，處一年以上七年以下有期徒刑，得併科新臺
幣三百萬元以下罰金。
對於外國、大陸地區、香港或澳門之公務員，就跨區貿易、投資
或其他商業活動有關事項，為前項行為者，處五年以下有期徒刑
或科新臺幣一百萬元以下罰金。
不具第 2 條人員之身分而犯前二項之罪者，亦同。
犯前三項之罪而自首者，免除其刑；在偵查或審判中自白者，減
輕或免除其刑。
在中華民國領域外犯第 1 項、第 2 項之罪者，不問犯罪地之法
律有無處罰規定，均依本條例處罰。
貪污治罪條例第12條
犯第4條至第6條之罪，情節輕微，而其所得或所圖得財物或不正
利益在新台幣50000元以下者，減輕其刑。
犯前條第 1 項、第 2 項之罪，情節輕微，而其行求、期約或交
付之財物在新台幣50000元以下者，亦同。
